臺灣高等法院臺中分院刑事裁定
                                     110年度毒抗字第52號
抗  告  人
即  被  告  吳志鴻



上列抗告人即被告因聲請戒治案件，不服臺灣彰化地方法院中華
民國109 年12月28日裁定（109 年度毒聲字第501 號），提起抗
告，本院裁定如下：
    主  文
抗告駁回。
    理  由
一、抗告人即被告甲○○（下稱被告）抗告意旨略以：施用毒品經
    觀察、勒戒後，為評估有無繼續施用毒品傾向，各勒戒所以
    「有無繼續施用毒品傾向之評估標準紀錄表」（下稱評估紀
    錄表）評定，評分標準中，毒品前科及司法刑案前科紀錄及
    使用時間等項列入計分標準，若核定給分項目與證據資料不
    符，其總和分數即有違真實，則以該評估紀錄表評估是否有
    繼續施用毒品傾向即難謂正確無誤。而本案原裁定所援引之
    評估紀錄表並未詳細標列各項細目分數與其理由說明，其評
    估結果有如黑箱作業，有司法不公，違反平等原則等不當違
    法之情事。被告固有毒品前案，但基於一事不二罰原則，勒
    戒所之評分以被告所有之前案紀錄為依據，溯及至被告每一
    次犯罪紀錄，若據此為評分，而認被告有繼續施用毒品之傾
    向，有流於勒戒所之橡皮圖章之虞，亦有違人權保障。被告
    因另案於彰化監獄服刑已半年之久，未來將繼續服刑，並受
    教化與治療等課程，並無人身自由，何以認為有繼續施用毒
    品之傾向？毒品危害條例修正施行後，本應對毒品施用者為
    寬厚政策，但卻以被告之前案紀錄等情狀，裁定戒治之處分
    ，實有不妥及不具客觀與公平性，請撤銷原裁定，給予被告
    公平、合理及最有利之裁定等語。
二、按觀察、勒戒後，檢察官或少年法院（地方法院少年法庭）
    依據勒戒處所之陳報，認受觀察、勒戒人無繼續施用毒品傾
    向者，應即釋放，並為不起訴之處分或不付審理之裁定；認
    受觀察、勒戒人有繼續施用毒品傾向者，檢察官應聲請法院
    裁定或由少年法院（地方法院少年法庭）裁定令入戒治處所
    強制戒治，其期間為6 個月以上，至無繼續強制戒治之必要
    為止。但最長不得逾1 年，毒品危害防制條例第20條第2 項
    定有明文。次按有無繼續施用毒品傾向之評估標準，並非完
    全以受勒戒人勒戒後之結果為準，勒戒前之各種情況，仍應
    作為評估之依據。依勒戒處所評分說明手冊規定，係以前科
    紀錄與行為表現、臨床評估、社會穩定度三項合併計算分數
    ，每一大項皆有靜態因子與動態因子。先以靜態因子分數評
    分，靜態因子分數總分在60分（含）以上為「有繼續施用毒
    品傾向」：60分以下，與動態因子分數相加，如果總分在60
    分（含）以上，為「有繼續施用毒品傾向」。是被告有無「
    繼續施用毒品傾向」，係依具體個案之臨床實務及相關事證
    等情綜合判定，有其相當之專業依據及標準，且涉及專門醫
    學。又衡酌強制戒治之目的，係為協助施用毒品者戒斷毒品
    之心癮及身癮，所為之一種保安處分類型，而該評估標準係
    適用於每一位受觀察、勒戒處分之人，具一致性、普遍性、
    客觀性。倘綜合判斷之結果，其所為之評估由形式上觀察，
    無擅斷或濫權等明顯不當之情事，法院宜予尊重。
三、經查：
  ㈠被告前於民國109 年5 月17日晚間8 時37分許，在彰化縣○○
    鄉○○路00巷00弄0 號住處內，施用第二級毒品甲基安非他命
    1 次，經原審法院以109 年度毒聲字第166 號裁定令入勒戒
    處所觀察、勒戒後，經法務部○○○○○○○○附設勒戒處所評估結
    果，認其仍有繼續施用毒品之傾向，其經該所專業醫師就被
    告之前科紀錄與行為表現、臨床評估及社會穩定度進行評分
    之結果為：1.前科紀錄與行為表現合計為106分【靜態因子
    部分：毒品犯罪相關司法紀錄「8 筆」（計80分）、首次毒
    品犯罪年齡為「20歲以下」（計10分）、其他犯罪相關紀錄
    「有，7 筆」（計14分）、入所時尿液毒品檢驗為「無毒品
    反應」（計0 分），合計為104 分；動態因子部分：所內行
    為表現，有持續於所內抽菸（計2 分）】。2.臨床評估合計
    為11分【靜態因子部分：多重毒品濫用為「無」（計0 分）
    、合法物質濫用為「有，種類為菸」（計2 分）、使用方式
    為「無注射使用」（計0 分）、使用年數為「1 個月至1 年
    」（計5 分），合計為7 分；動態因子部分：精神疾病共病
    （含反社會人格）經評定為「無」（計0 分）、臨床綜合評
    估（含病識感、動機、態度、就醫意願）評定為「中度」（
    計4 分），合計為4 分】。3.社會穩定度合計為5 分【靜態
    因子部分，工作為「全職工作，日本料理廚師」（計0 分）
    、家人藥物濫用為「無」（計0 分），合計為0 分；動態因
    子部分：入所後家人是否訪視為「無」（計5分）、出所後
    是否與家人同住為「是」（計0 分），合計為5 分】。上開
    評分之總分合計為122 分（靜態因子共計111分，動態因子
    共計11分），經評定為「有繼續施用毒品傾向」，此有上開
    裁定及法務部○○○○○○○○109 年12月18日中戒所衛字第109100
    05630 號函暨所檢附之有無繼續施用毒品傾向證明書、評估
    標準紀錄表在卷可參（見毒偵卷第113 至116 、124 至126 
    頁）。是上開評估，乃法務部○○○○○○○○附設勒戒處所相關專
    業知識經驗人士在被告觀察、勒戒期間，依其本職學識評估
    被告之前科紀錄與行為表現、臨床評估、社會穩定度後所為
    之綜合判斷，具有科學驗證所得之結論，自得憑以判斷被告
    有無繼續施用毒品傾向之證明，且由形式上觀察，並無擅斷
    或濫權等明顯不當之情事，法院宜予尊重其行政職權之行使
    及專業之判斷。從而，法務部○○○○○○○○附設勒戒處所綜合評
    分者依被告個案之臨床實務及具體事證，評定分數合計122 
    分，認被告有繼續施用毒品之傾向，而有送強制戒治之必要
    ，自非無據。
  ㈡又被告上開評估紀錄表均已詳細標列各項評分項目及評分標
    準與前揭勒戒處所評分說明手冊規定並無不合，且勒戒處所
    之組織、人員之資格及執行觀察、勒戒相關程序，暨判斷施
    用毒品者，有無繼續施用毒品傾向，均有相關法令嚴格規範
    ，非可恣意而為。又評分項目中之「毒品犯罪相關司法紀錄
    」與「其他犯罪相關紀錄」，依據101 年1 月10日實施之有
    無繼續施用毒品傾向評估標準評分說明手冊規定：「一、前
    科紀錄與行為表現：（一）靜態因子分數：此項配分為參考
    個案過去之犯罪相關紀錄。1 、毒品犯罪相關司法紀錄：每
    筆（次）為10分，不設總分上限。毒品犯罪相關司法紀錄，
    不論其為吸食施打、運輸、販賣、持有毒品或其他罪名，凡
    觸犯『毒品危害防治條例』、原『肅清煙毒條例』、原『麻醉藥
    品管理條例』或『管制藥品管理條例』相關刑罰規定者均屬之
    ，觀察勒戒、強制戒治及緩起訴後不起訴的紀錄也列入毒品
    相關犯罪紀錄項目範圍。……3 、其他犯罪相關紀錄：每筆（
    次）為2 分，不設總分上限。其他相關犯罪，指前述毒品犯
    罪相關紀錄以外之所有犯罪項目」。而受觀察、勒戒者之毒
    品犯罪或其他犯罪相關前科紀錄，客觀上反應出受觀察、勒
    戒者沾染毒品之種類、時間、毒癮程度、行為態樣、外在影
    響環境、可能誘發其他犯罪等情狀，自足以作為評估受觀察
    、勒戒者是否有繼續施用毒品傾向之標準，故將該等司法紀
    錄列為評分項目，並無不當，其重點亦非在於用過往犯罪紀
    錄處罰行為人，而係放在評估繼續治療、強制戒治之必要性
    認定；且參被告有如下之前案紀錄，此有臺灣高等法院被告
    前案紀錄表附卷可參：
    ⒈被告在本案之前所涉「毒品犯罪相關司法紀錄」如下：①因
      違反麻醉藥品管理案件，經臺灣彰化地方法院以86年度簡
      字第113 號判決判處有期徒刑5 月確定；②因違反毒品危
      害防制條例案件，經臺灣彰化地方法院以97年度易字第17
      39號判決判處有期徒刑5 月確定；③因違反毒品危害防制
      條例案件，經臺灣新北地方法院以104 年度訴字第697號
      判決判處有期徒刑5 月（施用部分）、8 月（轉讓部分）
      ，其中施用部分因未上訴而確定，轉讓部分則經上訴後，
      由臺灣高等法院以104 年度上訴字第2799號判決改判處處
      有期徒刑6 月確定；④因違反毒品危害防制條例案件，經
      臺灣新北地方法院以108 年度簡字第3512號判決判處有期
      徒刑6 月，案經上訴，由臺灣新北地方法院以108 年度簡
      上字第845 號判決駁回上訴確定；⑤因違反毒品危害防制
      條例案件，經臺灣新北地方法院以108 年度簡字第4282號
      判決判處有期徒刑6 月確定；⑥因違反毒品危害防制條例
      案件，經臺灣新北地方法院以108 年度簡字第6297號判決
      判處有期徒刑6 月確定；⑦因違反毒品危害防制條例案件
      ，經臺灣新北地方法院以109 年度簡字第2195號判決判處
      有期徒刑6 月確定；⑧因違反毒品危害防制條例案件，經
      臺灣新北地方法院以109 年度簡字第543 號判決判處有期
      徒刑6 月確定。
    ⒉被告在本案之前除上開毒品犯罪外所涉之「其他犯罪相關
      司法紀錄」如下：①因違反懲治盜匪條例案件，經臺灣彰
      化地方法院以86年度訴字第930 號判決判處有期徒刑7 年
      6 月確定；②因恐嚇取財案件，經臺灣臺中地方法院以93
      年度易字第598 號判決判處有期徒刑1 年確定；③因妨害
      自由案件，經臺灣臺北地方法院以93年度簡字第928 號判
      決判處有期徒刑5 月確定；④因偽證案件，經臺灣彰化地
      方法院以99年度簡上字第178 號判決判處有期徒刑4 月確
      定；⑤因不能安全駕駛案件，經臺灣新北地方法院以103年
      度交簡字第5309號判決判處有期徒刑3 月確定；⑥因妨害
      自由案件，經臺灣新北地方法院以104 年度訴字第697號
      判決判處拘役50日確定；⑦因妨害風化案件，經臺灣士林
      地方法院以105 年度簡字第444 號判決判處有期徒刑4月
      確定。上開毒品或其他犯罪前案紀錄，經核與被告評估紀
      錄表所載毒品犯罪相關司法紀錄「8 筆」（每筆10分，計
      80分）、其他犯罪相關紀錄「7 筆」（每筆2 分，計14分
      ）之評分結果相符，是評估紀錄表此部分評分顯然有據，
      並無違誤。
  ㈢再按刑事責任所謂一事不二罰，係指對於同一犯罪行為，基
    於法秩序之維護與人民權益受剝奪應符比例原則之精神，施
    以法律評價，只許擇一種刑事處罰為之，並僅能處罰一次，
    不得重複施罰，始合公平正義理念（最高法院94年度台上字
    第6919號刑事判決意旨參照）。而毒品施用者因具有病患性
    犯人特質，對其施以觀察、勒戒或強制戒治之保安處分，旨
    在於幫助施用毒品者戒除毒癮，處分之性質非為懲戒行為人
    ，而係為消滅其再次施用毒品之危險性，採以觀察、勒戒方
    式戒除其身癮，及以強制戒治方式戒除其心癮之措施，在評
    估有無繼續施用毒品傾向時，納入施用者前此之毒品等前案
    紀錄作為指標，通案列計一致但比重不同之分數（毒品紀錄
    每筆10分，其他前案紀錄每筆2 分），再為個案上之統計與
    分數加總，最後得出有繼續施用毒品傾向之結論而認施用者
    有強制戒治之必要，有其本質考量及合理之關連性，並非針
    對其過去之前案紀錄再重複為刑事處罰，二者性質、程序皆
    有不同，並無違反一事不再理原則之情事。
  ㈣綜上所述，原審因認檢察官之聲請為有理由，依毒品危害防
    制條例第20條第2 項規定，裁定被告令入戒治處所施以強制
    戒治，其期間為6 個月以上，至無繼續強制戒治之必要為止
    ，但最長不得逾1 年。經核無不合，被告仍執前詞提起抗告
    ，指摘原裁定不當，為無理由，應予駁回。
據上論斷，應依刑事訴訟法第412 條，裁定如主文。
中    華    民    國   110    年     1    月   25     日
            刑事第四庭    審判長法  官  蔡名曜
                                法  官  邱鼎文
                                法  官  黃玉琪
以上正本證明與原本無異。
不得再抗告。
                                書記官  李欣憲

中    華    民    國   110    年     1    月   25     日